臺灣高等法院刑事判決　　　　　　 93年度上更(二)字第279號
上　訴　人　臺灣臺北地方法院檢察署檢察官
上　訴　人
即　被　告　甲○○
選任辯護人　曾國龍律師
上　訴　人
即　被　告　丙○○
選任辯護人　陳德聰律師
上　訴　人
即　被　告　丁○○
選任辯護人　齊彥良律師
上列上訴人因被告殺人等案件，不服臺灣臺北地方法院85年度重
訴字第61號，中華民國88年5月11日第一審判決（起訴案號：臺
灣臺北地方法院檢察署85年度偵字第17984號），提起上訴，判
決後經最高法院第二次發回更審，本院判決如下：
    主  文
原判決關於甲○○、丁○○、丙○○偽造文書、詐欺部分撤銷。
甲○○共同殺人，處有期徒刑拾伍年，手槍一把及八十五年六月
十三日南山人壽保險股份有限公司人壽保險要保書及八十五年六
月十八日美國安泰人壽保險股份有限公司台灣分公司人壽保險要
保書上偽造之「李日盛」署押各一枚均沒收。
丁○○、丙○○共同連續行使偽造私文書，足以生損害於他人，
丁○○處有期徒刑肆年，丙○○處有期徒刑壹年貳月。八十五年
六月十三日南山人壽保險股份有限公司人壽保險要保書及八十五
年六月十八日美國安泰人壽保險股份有限公司台灣分公司人壽保
險要保書上偽造之「李日盛」署押各一枚均沒收。
    事  實
一、甲○○係台北市○○○路○段91號9樓富聯國際旅行社股份
    有限公司（以下稱富聯旅行社）導遊兼泰國分公司之負責人
    ，丁○○則係富聯旅行社之負責人。緣有李日盛因友人介紹
    而結識丁○○，並有金錢往來，李日盛並有意從事旅遊業而
    於民國（下同）85年3月26日至泰國普吉島學習泰語，與甲○○共同居住於富聯旅行社泰國分公司宿舍，甲○○見李日
    盛在泰國之生活作息及交往情形均不正常，於同年5月29日
    下班後復有二人持槍至公司要找李日盛，因李日盛不在，該
    二人揚言要李日盛小心點，心想李日盛遲早會發生意外事故
    ，乃於同年6月5日回台時，告知丁○○上情，並向丁○○提
    議，可為李日盛投保，以便日後李日盛果出事可領得保險金
    ，經丁○○首肯後，並由甲○○出面邀與李日盛素不相識之
    丙○○謀議，由丙○○偽稱係李日盛之未婚妻，在要保書上
    將其列為受益人，應允於領得保險金後將給予新台幣（下同
    ）五十萬元作為酬謝金，三人遂共同意圖為自己不法之所有
    ，並基於概括之犯意，未經李日盛之同意及授權，於85年6
    月13日及18日分別透過南山人壽保險股份有限公司（以下稱
    南山公司）及美國安泰人壽保險股份有限公司台灣分公司（
    以下稱安泰公司）之業務員呂國榮（88年10月12日改名為呂
    承翰）、張麗燕（二人均已判刑確定），向該二保險公司為
    李日盛投保三百萬元之人壽保險及五百萬元之意外保險，均
    由丁○○繳納保險費，甲○○則先後於85年6月13日及18日
    ，在富聯旅行社，於南山及安泰公司之人壽保險要保書上偽
    簽李日盛之姓名並以丙○○偽稱是李日盛之未婚妻，丙○○
    竟答應甲○○之要求，與丁○○、甲○○共同基於偽造文書
    詐騙保險金之概括犯意，任由甲○○在要保書上將其列為受
    益人，再將要保書交由呂國榮、張麗燕持向南山及安泰公司
    投保，致南山及安泰公司分別陷於錯誤，而與之簽訂保險契
    約，足以生損害於李日盛、南山公司及安泰公司。呂國榮、
    張麗燕為爭取業績，均明知人壽保險及意外保險須經被保險
    人親自詳閱要保書並簽名其上始得承保，及明知李日盛之要
    保書上之姓名係甲○○所偽簽，呂國榮竟於85年6月13日，
    在南山公司，於要保書上之業務員簽名欄內簽下其妻徐梅貴
    之名，偽以表示該要保書係李日盛親自簽名（徐梅貴亦任職
    南山公司，呂國榮為替徐梅貴創造業績故簽徐梅貴之名），
    張麗燕則於85年6月18日，在富聯旅行社，於要保書上之業
    務員簽名欄內簽名，偽以表示係李日盛親自簽名，分別將要
    保書持向南山公司及安泰公司投保，足以生損害於南山公司
    及安泰公司。丁○○於甲○○於85年6月23日返回泰國後，
    復於同年月24日，獨自囑由富聯旅行社不知情之職員林淑慧
    委由帝盛風險管理顧問有限公司（以下稱帝盛公司），向中
    國產物保險股份有限公司（以下稱中國產物公司）為李日盛
    投保五百萬元之旅遊平安險，受益人為其法定繼承人。嗣甲○○於為李日盛投保後，旋即搭機赴泰國，為能順利詐領保
    險金，乃單獨基於殺人之犯意，在泰國僱請不詳姓名、年籍
    之成年男子共同基於犯意之聯絡，於85年7月間某日，在泰
    國某不詳地點由該不詳人士自行持具殺傷力之手槍一把及子
    彈三顆將李日盛槍擊死亡（左上額一槍、頭頂左方、後腦各
    一槍）後棄屍於泰國普吉省卡都縣卡都鎮○○路旁之草地上
    ，同年7月15日泰國警方發現李日盛之屍體。甲○○知悉後
    ，遂透過丁○○通知李日盛之家屬前去泰國認屍。甲○○乘
    為李日盛家屬辦理各種手續之便而取得李日盛之死亡證明書
    、除戶之戶籍謄本後，並將之交予呂國榮、張麗燕，作為向
    南山公司、安泰公司詐領保險金之用，及交待丙○○備妥查
    訪時應如何應答，並應允於領得保險金後，將給予丙○○五
    十萬元，之後張麗燕於85年8月7日至台北市○○路泉都飯店
    找丙○○時，丙○○答稱伊係李日盛之未婚妻，並於保險金
    申請書上簽名，呂國榮則將保險金申請書交予甲○○，甲○○於85年7月29日經丙○○授權在該申請書上代簽丙○○之
    名後交還呂國榮據以申請理賠。丁○○明知其為李日盛在中
    國產物公司另投保五百萬之旅遊平安險，受益人為李日盛之
    法定繼承人，竟基於意圖為自己不法所有之概括犯意，告知
    李日盛之家屬僅投保二百萬元，意圖詐領其間之差額三百萬
    元，致李日盛之家屬陷於錯誤，而允由丁○○代辦理賠，丁○○即囑由不知情之陳傳順向帝盛公司申請理賠。嗣經李日
    盛之家屬查覺有異報由內政部警政署刑事警察局循線查獲上
    情，上開保險公司亦均因而停止給付保險金，致均未得逞。
二、案經內政部警政署刑事警察局移送台灣台北地方法院檢察署
    檢察官偵查起訴。
    理  由
一、訊據被告甲○○對於上揭事實除殺人部分外坦承不諱，被告
    丁○○雖坦承未經李日盛之同意為李日盛向前揭保險公司投
    保及有告知李日盛之家屬僅投保二百萬元之旅遊平安險，惟
    矢口否認有偽造文書犯行及詐領保險金意圖，辯稱：渠因欠
    李日盛錢，始幫他投保，受益人丙○○係甲○○找的，保險
    契約亦係甲○○與呂國榮、張麗燕洽談及填寫，渠並未參與
    ，而中國產物公司五百萬元之旅遊平安險受益人係李日盛之
    法定繼承人，無論渠告知投保金額為何，渠均無法領得保險
    金，渠之所以會告知僅投保二百萬元，係因李日盛之家屬極
    不友善，且之前有團員發生意外，保險公司僅理賠一半，為
    避免困擾，故僅告知投保二百萬元云云；被告丙○○則坦承
    伊並非李日盛之未婚妻，是甲○○叫伊向保險公司詐稱伊係
    李日盛之未婚妻，並任前開保險之受益人，及有在安泰公司
    保險金申請書上簽名等情，惟矢口否認有參與偽造要保書詐
    領保險金意圖，辯稱：甲○○來跟伊拿印鑑證明時，沒有說
    要給伊五十萬元之事，伊到法院始了解，伊只是單純幫忙，
    從未拿到任何錢。被告甲○○則堅決否認有殺害李日盛之犯
    行，辯稱：是李日盛滯留泰國不歸，交往複雜，85年5月29
    日尚有人拿槍到富聯旅行社泰國分公司找李日盛尋仇，恐李
    日盛日後發生意外，始替其保險，並未僱人殺害李日盛云云
    。
二、經查：
甲：就被告甲○○、丁○○、丙○○偽造文書、詐欺未遂部分：
(一)被告甲○○就上揭假冒李日盛名義向南山公司、安泰公司投
    保人壽險及意外險並邀丙○○假冒李日盛之未婚妻為要保書
    上之受益人，而由丁○○繳付保費，共同偽造文書意圖詐領
    保險金之事實，迭據於原審及本院調查審理時迭次供認不諱
    在卷，其自白之任意性，應無置疑。
(二)被告丁○○於警訊時坦承：南山、安泰保險公司之投保是甲○○向我提議的，李日盛並不知道，投保意圖在於我和甲○○想發一筆順水財詐領這筆保險金（指南山及安泰公司之保
    險金），是因為甲○○告訴我有人帶槍去公司找李日盛，才
    這樣做的等語（見85年度偵字第17984號《以下稱偵一卷》
    第104、105頁），又稱：要為李日盛投保時，沒有經過他的
    同意 (見同上卷第91頁)核與被告甲○○於警訊時所供：（
    投保）主要動機是與丁○○意圖詐領保險金等語（見偵一卷
    第149頁正面）相符，而被告丁○○上開筆錄係根據丁○○
    所言而製作等語，亦據證人即本案承辦員警乙○○到庭結證
    明確，被告丁○○亦供承：寫完筆錄有讓我看等語（見原審
    卷二第16頁），足見被告丁○○於警訊上開所言，確係屬實
    ，應堪採信，其嗣後翻異前詞，辯稱渠未跟警察說要詐領保
    險金云云，要係卸責之詞，不足採信。且查被告丁○○自承
    事前未經李日盛同意為其投保，非但為其支付保費，且事後
    又隱瞞李日盛及其家屬投保之事實，又知悉甲○○找丙○○
    當受益人及偽簽李日盛之名，其有與被告甲○○、丙○○共
    同詐領保險金及偽造文書之犯意聯絡，至為灼然。而按以自
    己共同犯罪之意思，參與實施犯罪構成要件以外之行為或以
    自己共同犯罪之意思，事先同謀，而由其中一部分人實施犯
    罪之行為，均為共同正犯（司法院釋字第109號解釋參照）
    ，本案為李日盛向南山及安泰公司投保之犯行，雖大部分為
    被告甲○○所為，惟被告丁○○既與甲○○、丙○○有詐領
    保險金之犯意聯絡，並繳付保費等情已如前述，仍無礙其應
    負正犯罪責。至被告丁○○明知為李日盛向中國產物保險公
    司投保五百萬元之旅遊平安險，事故發生後竟向李日盛之家
    屬告知僅投保二百萬元，參諸其有詐領上開南山及安泰公司
    保險金之意圖，其有詐領其間之差額三百萬元意圖，亦彰彰
    明甚。而中國產物保險公司就旅行業綜合責任保險，發生旅
    客死亡之保險事故，原則上於被保險人和死亡旅客之法定繼
    承人達成和解且依約定給付賠償金後，該公司付款予被保險
    人，或經被保險人通知，逕付死者之法定繼承人。理賠金倘
    以支票形式給付，多為「禁止背書轉讓之劃線支票」，旅行
    業者為支票之受款人，有該保險公司意外保險部91年11月12
    日中產（91）意承字第2091號函覆本院在卷（見本院更一審
    卷第85頁），又上開保險公司於93年11月1日以中產（93）
    意理字第2604號函回覆本院：保險事故經本公司核定予以賠
    付者，本公司經知照被保險人（旅行社）同意後，可直接對
    死亡旅客之法定繼承人給付保險金（見本院卷一第65頁），
    惟並無證據證明被保險人已同意支付保險金予法定繼承人，
    而依前揭保單所載，本件被保險人為富聯旅行社，依上開給
    付保險金之方式，富聯旅行社仍有機會領取保險金，非如被
    告丁○○所陳之保險金直接由受益人領取，是被告丁○○以
    上開所辯無向被害人家屬詐騙保險金之故意，不足採信。再
    該旅遊平安險之受益人固為李日盛之法定繼承人，惟被告丁○○既係代李日盛之家屬辦理理賠手續，其家屬僅知有保險
    金二百萬元，被告丁○○仍有從其中詐領三百萬元之犯意，
    且倘中國產物公司未能全額理賠，並非被告丁○○或富聯旅
    行社惡意保險之問題，其家屬應能諒解，所辯渠非受益人，
    不可能領得保險金，及怕保險公司僅賠償一半，為避免困擾
    ，故僅告知投保二百萬元云云，均係飾卸之詞，委無可採。
(三)復據被告丙○○於警訊中陳稱：85年6月間甲○○跟我說李
    日盛在泰國得罪黑道份子，可能有人不喜歡他會對他不利，
    要買個保險，甲○○要我在李日盛的保險單列為受益人，我
    並非李日盛之未婚妻，是甲○○叫我向保險公司詐稱是李日
    盛之未婚妻，並任前開保險之受益人，及在保險金申請書上
    簽名，不用多問，事情結束後，會給我五十萬元等語（見偵
    一卷第11頁），核與被告甲○○供述情節相符，並經同案被
    告張麗燕、呂國榮證述無訛（見偵一卷第31頁、第34頁），
    足見被告丙○○與被告甲○○、丁○○相互間，就偽造李日
    盛要保書同意列為受益人意圖詐領南山及安泰公司保險金有
    犯意聯絡及行為之分擔甚明；況受益人在要保契約書為必記
    載事實，丙○○非李日盛之未婚妻，甲○○竟在安泰人壽及
    南山人壽要保書上填寫身故受益人，與被保險人之關係為未
    婚妻，已據其供述在卷，而受益人在詐領保險金之行為中，
    具有決定其得否遂行之重要地位，為素不相識之被保險人之
    要保書上為身故受益人並偽稱係李日盛之未婚妻，應不會將
    之寄託在毫無承諾之情況，在投保之前，應有相當之聯繫，
    因之，被告丙○○所辯係純幫忙甲○○，當時沒在意，投保
    之前只是問我保險金之意圖，甲○○來跟伊拿印鑑證明時，
    沒有談及要給伊五十萬元云云，顯係卸責之詞，應無足採。
    至法務部調查局鑑驗通知書謂南山人壽李日盛要保書上李日
    盛簽名字跡，與呂國榮及甲○○之字跡不相符，惟據被告甲○○自警訊、原審偵審中及本院前審調查審理均一致陳稱南
    山人壽要保書之李日盛係其所簽，應認李日盛之要保書之簽
    名，係甲○○所偽造者應可認定。
(四)被告甲○○、丁○○又辯稱其等在警訊遭警乙○○毆打刑求
    云云，惟被告丁○○在原審中稱有被刑求，但沒有證據（原
    審卷二第16頁反面），而證人乙○○已到庭證稱並未刑求，
    且當時有家屬在場等語（原審卷二第16頁反面），經本院向
    臺灣臺北看守所函查結果，在外傷記錄表內，被告二人均僅
    稱無內外傷，有外傷記錄表可證，又據內政部警政署刑事警
    察局函稱被告等之偵訊錄音帶於90年間受颱風侵襲遭水淹沒
    毀損，無從借調，有無錄影，承辦警員已無記憶，有該局94
    年6月21日刑偵四（3）字第940093559號函附本院卷足憑，
    是被告等所辯被刑求一節，即無可採。
(五)此外並經證人即富聯旅行社職員陳傳順、林淑慧、帝盛公司
    職員劉美蓮、陳麗雅、呂國榮之配偶徐梅貴供證明確，復有
    南山公司、安泰公司之要保書、保險金申請書、中國產物公
    司批單及收據附卷可徵，事證明確，被告等此部分之犯行，
    洵堪認定。
乙、被告甲○○殺人部分：
(一)上開事實被告甲○○固堅決否認，惟查：
（1）被告甲○○於85年5月29日下班後，有二人持槍前往富聯旅
     行社泰國分公司要找李日盛，適李日盛不在，該二人即揚
     言要李某小心點，已據被告供明在卷，則被告欲殺害李日
     盛，以詐領保險金，顯係以之前有人持槍要找李某，李某
     日後有可能為該二人所槍殺，如被告僱人槍殺李某，即可
     以之為他人槍殺，非其所為以掩藏其犯行之藉口。
（2）本件為李日盛保險之事，由被告所主導，且簽名於領取保
     險金後，僅願給付丙○○50萬元，足見最大之獲益者為被
     告，其自有殺人之動機。
（3）被告甲○○於85年6月18日（為李日盛投保同日）亦透過張
     麗燕向安泰公司投保，亦為三百萬元之人壽保險及五百萬
     元之意外保險，業據張麗燕陳明在卷，並有甲○○之保險
     單在卷足憑，而被告甲○○係在保險之前，以被保險人之
     身分，詢問張麗燕各種可能之理賠狀況，且就其中「槍擊
     」及「綁架」而詢問，迭經被告張麗燕供明在卷（見偵二
     卷第201頁、原審卷一第115頁背面），在其記事簿上所載
     除「槍擊」及「綁架」外，雖尚包括「坐船」、「翻船」
     及「游泳」等語益足資證明，但查被告甲○○係從事旅行
     社導遊業，對何種事故保險公司始理賠，應知之甚稔，何
     以在為李日盛投保後，特別詢問「槍擊」一項是否在理賠
     之列，其意在僱人行兇以獲取保險金無疑。
（4）被告甲○○經原審送法務部調查局實施測謊，就：「(1)其
     不知何人槍殺李日盛；(2)其未曾僱人槍殺李日盛」，經測
     試呈情緒波動之反應，應係說謊，固有該局鑑定通知書在
     卷足憑，查實務上測謊之實施，受測者是否呈說謊反應，
     係依據測謊機紀錄受測者，對問題關心程度所呈現之呼吸
     、血壓脈搏及皮膚電阻等生理反應來分析研判，該鑑驗結
     果可為佐證。
（5）雖由陳屍現場觀之，棄屍現場係在泰國普吉市區往機場方
     向人車較少行走之左側402道路再轉往KATHU等之支線道路
     旁（見卷附地圖所示），但僅棄屍於該處，並未予掩埋，
     因屍體腐敗自行發生惡臭，不難為人發現，不能認棄屍該
     處即與欲詐領保險金而應棄屍在容易為人發現處之情有違
     ，至原審審理中曾國龍及方文彬律師雖曾前往泰國棄屍現
     場，則見該支線道路兩旁多為荒地，人煙極為稀少，除偶
     有車輛行經外，並無人行走，再由該道路至兩旁椰子園距
     離十至十五公尺，路旁長滿野草及欉木，不但茂盛且草高
     及人，其中又有水溝亦滿佈野草矮樹，道路旁另一側則為
     一片荒地，並拍攝錄影帶乙捲在卷（附原審卷四），但曾
     、方二位律師前往現場時間係在87年6月21日，距案發時已
     逾二年，二年間在郊外草地，草木生長變化極大，且人車
     多少，不能以該日幾小時之時間即能斷定，是此部分尚難
     為被告有利之證據。
(二)此外，復有內政部刑事警察局86年5月15日（86）刑際字第2
    8759號函所檢送之泰國警方就李日盛死亡後之驗屍報告資料
    在卷可證（原審卷二第67頁以下），足證李日盛於上開時、
    地被槍殺死亡無訛。
(三)綜上所述，被告所辯殊無可採，其此部分犯行，亦足堪認定
    。（至該不詳姓名年籍之成年男子持有槍、彈部分，被告並
    無與之共同持有，無另犯槍砲彈藥刀械管制條例之餘地，併
    予敘明）。
三、核被告甲○○、丁○○、丙○○三人所為，均係犯刑法第
    216條、第210條之行使偽造私文書罪及第339條第3項、第1
    項之詐欺取財未遂罪。被告甲○○另犯刑法第271條第1項之
    殺人罪。渠等偽造署押為偽造私文書之部分行為，偽造後持
    以行使，偽造私文書之低度行為應為行使之高度行為所吸收
    ，均不另論罪。被告丁○○委由不知情之陳傳順向帝盛公司
    申請理賠部分為間接正犯。渠等先後多次犯行（甲○○、丙○○二次行使偽造私文書、詐欺未遂，丁○○二次行使偽造
    私文書、三次詐欺未遂），時間緊接，所犯罪名與構成要件
    各相同，顯均係基於概括犯意而為，均應依連續犯規定以一
    罪論。被告丁○○、甲○○、丙○○就上開向南山公司及安
    泰公司投保之犯行，有犯意聯絡及行為分擔，均應論以共同
    正犯。被告甲○○就殺人部分，與不詳姓名成年男子間有犯
    意聯絡行為分擔，亦為共同正犯。被告丁○○、丙○○所犯
    上開二罪，有方法結果之牽連關係，應依刑法第55條牽連犯
    之規定，從一重之連續行使偽造私文書罪處斷。被告甲○○
    所犯上開三罪間亦有方法結果之牽連關係，應從一重之殺人
    罪處斷。公訴人僅就被告丙○○所為，共犯刑法第339條第3
    項、第1項之詐欺取財未遂罪提起公訴，未就共同偽造李日
    盛之南山人壽及安泰人壽之要保書起訴，惟此部分與前開詐
    欺取財未遂罪部分有方法結果之牽連犯關係，依裁判上一罪
    之關係，本院自得併予審理。85年6月13日南山人壽保險股
    份有限公司人壽保險要保書及85年6月18日美國安泰人壽保
    險股份有限公司台灣分公司人壽保險要保書上偽造之「李日
    盛」署押各一枚，應依刑法第219條宣告沒收。
四、原審對被告丁○○、甲○○、丙○○關於偽造文書、詐欺取
    財未遂部分分別予以論罪科刑，固非無見，惟被告甲○○、
    丁○○謀議為李日盛投保為詐領保險金，在要保書上尚須列
    名身故保險金受益人，推由甲○○邀同被告丙○○共同謀議
    以李日盛未婚妻名義為要保書上之受益人，經被告丙○○同
    意，並提供記載於要保書上，其不僅共同詐欺取財未遂，尚
    共同謀議偽造李日盛之要保書以利投保，原審就共同偽造文
    書部份未將丙○○併論以共同正犯，且認被告甲○○殺人部
    分不構成犯罪，均有未洽；被告甲○○上訴意旨以其已坦承
    殺人以外犯行請求輕判等語，被告丁○○上訴意旨以其因擔
    心好友李日盛之安全而接受甲○○提議為李日盛向南山、安
    泰人壽保險公司投保並墊付保險費，惟對投保過程並未予過
    問，均由甲○○一人辦理，至於中國產物保險公司之投保，
    乃係團保不必代簽且以李日盛家屬為受益人，並未施詐，否
    認有犯罪行為等語，被告丙○○上訴意旨以因甲○○之請求
    偽以李日盛之未婚妻為受益人，純係幫忙性質，並無偽造文
    書及詐領保險金之故意等語，執以指摘原判決此部分為不當
    ，均無理由；檢察官上訴意旨對於原判決不另諭知無罪部分
    （被告甲○○殺人部分除外），提起上訴，並指被告丙○○
    另涉幫助殺人罪嫌云云，其上訴亦無理由（詳如後述），但
    就被告甲○○部分上訴意旨指原判決認不構成殺人罪，則有
    理由。且原判決就被告丁○○、甲○○、丙○○部分既有上
    述可議之處，自屬無可維持，應予撤銷改判。爰審酌被告甲○○僅為貪圖不法利得即戕害人命，被告丁○○、丙○○貪
    圖不法利益，以惡意保險企圖詐領保險金，惡性非輕，不宜
    輕處，並參酌其等之犯罪方法、手段、素行、犯罪所生之危
    害及犯罪後態度等一切情狀，分別量處如主文所示之刑，偽
    造之85年6 月13日南山人壽保險股份有限公司人壽保險要保
    書及85年6 月18日美國安泰人壽保險股份有限公司台灣分公
    司人壽保險要保書上「李日盛」署押各一枚，應依刑法第21
    9 條宣告沒收。不詳姓名人士持以行兇之手槍一把為違禁物
    ，應依法宣告沒收。
五、公訴意旨另以：被告丁○○因富聯旅行社經營不善而負債累
    累，並積欠其友人李日盛二百餘萬元，竟與被告甲○○心生
    歹念，共同意圖為自己不法之所有，利用李日盛滯留泰國未
    歸之際，未經李日盛之授權同意，於85年6月13日及18日透
    過南山公司、安泰公司之業務員呂國榮、張麗燕向該二保險
    公司為李日盛投保三百萬元之人壽保險及五百萬元之意外保
    險，同年月24日向中國產物公司為李日盛投保五百萬之旅遊
    平安保險，均由被告丁○○代為繳納保險費，被告甲○○則
    在安泰公司之要保書上偽簽李日盛之姓名，且教唆與李日盛
    素不相識之被告丙○○偽稱是李日盛之未婚妻並應允事成之
    後給與五十萬元做為報酬，被告丙○○竟答應甲○○之要求
    ，與被告丁○○、甲○○共同詐騙保險金，任由被告甲○○
    在要保書上將其列為受益人。而被告呂國榮受甲○○之託在
    要保書上偽簽李日盛之姓名。被告丁○○、甲○○為李日盛
    投保後，被告甲○○先返回泰國，被告丁○○隨後於同年7
    月7日赴泰，共同密謀，僱用不詳姓名之人持手槍於85年7月
    11日前後，在泰國不詳處所射殺先前抵達泰國學習泰語之李
    日盛（左上額一槍、頸背部二槍），之後將李日盛之屍體棄
    置於泰國普吉省卡都縣卡都鎮○○路旁之草地上，85年7月
    29日被告甲○○在李日盛之保險金申請書上代簽丙○○之名
    後，交由呂國榮持以申請理賠，後中國產物保險公司之理賠
    未果，因而詐欺未得逞，因認被告丁○○涉有刑法第271條
    第1項之殺人罪嫌，被告甲○○、丙○○就向中國產物公司
    投保部分共同涉有刑法第339條第3項、第1項之詐欺取財未
    遂等罪嫌。
六、按犯罪事實應依證據認定之，無證據不得認定其犯罪事實。
    又不能證明被告犯罪者，應諭知無罪之判決，刑事訴訟法第
    154條第2項、第301條第1項分別定有明文。再按，事實之認
    定，應憑證據，如未能發現相當證據，或證據不足以證明，
    自不能以推測或擬制之方法，為裁判基礎；且認定不利於被
    告之事實須依積極證據，苟積極證據不足為不利於被告事實
    之認定時，即應為有利於被告之認定；另認定犯罪事實所憑
    之證據，雖不以直接證據為限，間接證據亦包括在內，然而
    無論直接證據或間接證據，其為訴訟上之證明，須於通常一
    般之人均不致有所懷疑，而得確信其為真實之程度者，始得
    據為有罪之認定，倘其證明尚未達到此一程度，而有合理之
    懷疑存在而無從使事實審法院得有罪之確信時，即應由法院
    為諭知被告無罪之判決（最高法院40年台上字第86號、30年
    台上字第816號、76年台上字第4986號判例參照）。
七、本件公訴人認被告丁○○涉有前揭罪嫌，無非係以: (一)李日
    盛在泰國遭槍殺死亡，有泰國警察局日刑事報告書、泰國所
    簽發之李日盛死亡證書影本及現場照片12幀在卷可憑，(二)李
    日盛在泰國期間人緣良好未與人結仇，更未發現有人持槍至
    富聯旅行社泰國分公司尋仇等情，亦經刑事警察局派員至泰
    國富聯旅行社分公司向分公司職員張世勳、馬永昇、羅家駒
    、夏興光、馮榮芳等人查證屬實。(三)被告丁○○、甲○○為
    李日盛投保時，尚特別向呂國榮、張麗燕詢問，若被保險人
    被槍擊、綁架而死亡能否理賠，張麗燕並將之紀錄在其記事
    簿上（85年6月9日下欄），有張麗燕之記事簿一本附卷可參
    ，(四)甲○○答應丙○○於事成後將給予50萬元，亦經丙○○
    供述在卷，並為甲○○所是認，(五)富聯旅行社為員工或旅客
    之平安保險均投保二百萬元，此業據證人即富聯旅行社專辦
    此一業務之林淑慧證述綦詳，丁○○卻為非其公司之員工或
    旅客之李日盛投保五百萬元之平安保險，益證丁○○有殺人
    詐領保險金之企圖等為其論據。
八、訊據被告丁○○、丙○○均堅決否認有上揭犯行，被告丁○○辯稱：伊經營富聯旅行社84年度尚有盈餘19萬餘元，並無
    負債累累，伊向李日盛或其友人調借之金錢亦皆先後清償，
    因甲○○告知伊李日盛在泰國生活交往不正常，尚有人持槍
    至公司找李日盛，伊始為李日盛投保，伊於85年7月7日赴泰
    ，係因當時伊旅行社承辦之松山商職至普吉轉往廣州之旅，
    其中有三名港簽、台胞證相關單位作業不及，未得及時核發
    ，繼又發生團費不足之事，當時只有伊有泰國簽證，伊乃攜
    帶港簽、台胞證及團費趕赴普吉，伊絕無殺害李日盛之犯行
    等語；被告丙○○辯稱：向中國產物公司投保之事，伊並不
    知情，且伊亦非受益人等語。
九、經查：
(一)被告丁○○所經營之富聯旅行社，並無經營不善而負債累累
    之情，於84年度尚有盈餘十九萬零二十元，此有富聯旅行社
    84年度營利事業所得稅結算申報書附卷可稽，證人洪金龍亦
    於原審證稱：富聯旅行社收支平衡，沒賺錢等語（見原審卷
    二第19頁），而被告丁○○向李日盛或其友人借款共計250
    萬元，迄本案案發止已陸續清償約二百萬元，為其於警訊時
    所是認（見偵一卷第17頁背面），迄今已全部清償，亦據告
    訴人李萬金供明在卷（見原審卷二第19頁背面），是公訴人
    認丁○○因富聯旅行社經營不善而負債累累，並積欠李日盛
    二百餘萬元，而心生歹念云云，尚非有據。
(二)據證人即富聯旅行社泰國分公司經理張世勳供證稱：李日盛
    是住在公司裡，他經常不回公司，有自稱「阿朱」及「阿
    」來找李日盛出去玩，我不知道這二個人的身分，我有聽說
    「阿」有欠李日盛一萬元，我知道李日盛有向甲○○借過
    錢等語（見偵二卷第88-89頁）；證人即該分公司導遊馬永
    昇供稱：李日盛會去賭博，但只是打麻將，我知道李日盛經
    常到卡拉ＯＫ唱歌，裡面有女人陪侍，也可以帶出場，他平
    時喜歡指壓，他有向我提過要籌五十萬元與朋友開設賭場，
    我有介紹朋友給他認識，我知道他有一位叫「阿朱」、一位
    叫「阿」的朋友，他們常常來公司帶他出去等語（見偵二
    卷第90-92頁）；證人即該分公司導遊羅家駒陳稱：李日盛
    在公司沒有工作，他常常不在公司，曾聽公司導遊說他喜歡
    去卡拉Ｋ唱歌、指壓，有看過「阿」在公司內，要找他出
    去玩等語（見偵二卷第93-94頁）；證人即該分公司導遊夏
    興光供證稱：我只知道李日盛認識很多人，是有叫「阿朱」
    、「阿」的人到公司找過他出去，也曾打電話來找過，他
    是會去打麻將及到卡拉ＯＫ唱歌，帶小姐出場，他很大方，
    不缺錢，經常有人向他借錢，他喜歡充老闆，表示家中有錢
    ，他經常幾天不回公司等語（見偵二卷第95-96頁）；證人
    即該分公司導遊馮榮方證述稱：李日盛沒有在公司工作，他
    喜歡到卡拉ＯＫ唱歌，也喜歡去按摩，他經濟狀況不錯等語
    （見偵二卷第97-98頁）；證人即該分公司職員夏莉芬及
    JONGRAK TIPSRIBOOT分別陳稱：李日盛平時在公司沒有工作
    ，常常在外過夜，都會打電話回公司講，但不會說在何處過
    夜，「阿朱」及「阿」這兩人都曾打電話到公司找他，也
    到過公司找他出去玩等語（見偵二卷第99-100頁）。綜上各
    該證人所述，顯見李日盛在泰國期間沒有工作、作息不定、
    認識很多人、喜歡充闊、經常有人向其借錢並出入麻將場、
    按摩院及有女陪侍並可帶出場之卡拉ＯＫ店，且屢次不說明
    處所之在外過夜，甚有姓名不詳綽號「阿朱」、「阿」之
    人到公司找其出去玩，其與「阿」間並有金錢債務關係，
    及計畫籌五十萬元與朋友開設賭場，被告甲○○陳稱李日盛
    生活及交往不正常一節，並非無據。
(三)被告丙○○於警訊時供證稱：七月中旬甲○○打電話跟我說
    保險公司的人會拿保險金申請書給我簽名，你照簽不用多問
    ，事情結束後會給我五十萬元等語（見偵一卷第11頁），於
    原審訊問時陳稱：是他向我拿印鑑證明及印章時說的，（甲○○答應事成之後給你五十萬元是何意思﹖）他大概看我不
    願意，便稱酬金下來會給我五十萬元等語（見原審卷一第
    119頁、本院更一審卷第94頁），足見被告甲○○係以李日
    盛不幸身亡後，為辦理理賠，向丙○○拿印鑑證明等相關資
    料，並要求丙○○於業務員到來時配合辦理充當李日盛之未
    婚妻，承諾於事成之後給付五十萬元，公訴人摭拾片段，未
    經詳查，遽認被告丁○○有殺人詐領保險金之企圖，亦嫌率
    斷。
(四)至被告丁○○於85年7月7日赴泰國，係因當時富聯旅行社所
    承辦之松山商職自台北至普吉轉往廣州之旅，團中有部分團
    員港簽、台胞證相關單位作業不及，未得及時核發，乃先行
    出發至普吉，繼又發生團費不足之事，當時因僅有丁○○有
    泰國簽證，遂由被告丁○○於上列時日，攜帶港簽、台胞證
    及團費趕赴普吉交付等事實，被告丁○○自警訊時起迄本院
    審理迭次供述一致，核與被告甲○○供述情節相符，並有該
    團名單、團員劉怡君港簽影本、團費傳票及兌換旅行支票證
    明單在卷可稽，復經證人即富聯旅行社團體部經理及當時上
    開松山商職旅行團領隊賴智屏到庭結證明確（見原審卷五第
    57頁以下），而證人張世勳於警訊時亦供證稱：7月7日丁○○由台灣到普吉島帶了一共15萬元的旅行支票給我，我和他
    一起到一家錢莊去換，這件事是因為錢不夠付旅館費，我告
    訴甲○○，甲○○打電話給他，叫他帶錢過來，另外也帶了
    兩本港簽給學生，因為旅行團的兩個學生要到香港等語（見
    偵二卷第89頁），足見被告丁○○係因公務臨時接獲通知而
    前赴泰國，至為明確，是公訴人認丁○○85年7月7日至泰國
    係為與甲○○密謀，僱用槍手槍殺李日盛，並無任何證據足
    資證明，尚難為不利被告之認定。
(五)被告丁○○向中國產物公司為李日盛投保五百萬元之旅遊平
    安險，係在被告甲○○於85年6月23日返回泰國後，次日囑
    由其職員林淑慧為之，已如前述，被告丁○○供稱：甲○○
    並不知情等語（見偵一卷第106頁），核與被告甲○○供證
    之情節相符（見偵一卷第108頁），顯見被告丁○○對於向
    中國產物公司投保，係出於己意而為，與被告甲○○難認有
    何犯意之聯絡，而上開旅遊平安險之受益人係李日盛之法定
    繼承人，亦與冒充李日盛未婚妻為向南山及安泰公司保險受
    益人之被告丙○○無涉，公訴人認被告甲○○、丙○○就上
    開旅遊平安險，亦應與丁○○負共犯刑法第339條第3項、第
    1項之詐欺取財未遂罪責，自乏依據。
(六)南山公司要保書上「李日盛」之簽名係被告甲○○所為，迭
    經被告甲○○於警訊及偵審中供承不諱，並有該要保書在卷
    可徵，核與共同被告呂國榮證述之情節相符，堪以採信，尚
    難以共同被告呂國榮於警訊時一度陳稱：當天甲○○曾當場
    交一份由他偽簽之要保書給我，但是因為該內容資料我填寫
    有誤，我便自己重新謄寫過一份，並偽簽「李日盛」的簽名
    等語，即遽認該要保書上「李日盛」之簽名係共同被告呂國
    榮所為。
(七)綜上所述，公訴人所舉之證據，尚難證明被告丁○○涉有上
    揭殺人罪嫌，及被告甲○○、丙○○涉有上揭詐欺取財未遂
    等罪嫌，此外復查無其他積極事據足資證明被告等確有前開
    公訴人所指之犯行，不能證明渠等犯罪，公訴人認渠等上揭
    犯行與前揭論罪科刑之部分，有牽連犯之裁判上一罪關係，
    爰均不另為無罪之諭知。公訴人上訴意旨就被告丁○○、甲○○部分仍執陳詞認彼等二人有上開犯行，難認有理由。
(八)另公訴人上訴意旨就被告丙○○部分除仍認丙○○對丁○○
    向中國產物保險公司為李日盛投保旅遊平安險應共負偽造文
    書、詐欺罪嫌外（此部分上訴無理由，如上所述），尚應對
    李日盛之死亡予以丁○○、甲○○殺人行為之助力應負幫助
    殺人罪；查丁○○為李日盛向中國產物保險公司投保旅遊平
    安險之事，實與丙○○無涉，已如前述，而甲○○殺害李日
    盛之行為，如上所述，並無任何證據證明被告丙○○有幫助
    殺人行為，況被告甲○○起訴之事實並未涉及被告丙○○應
    負幫助殺人罪責，乃竟就未起訴且未經原審判決審酌之事實
    提起上訴，均難認有理由，應併予說明。
據上論斷，應依刑事訴訟法第369條第1項前段、第364條、第299
條第1項前段、刑法第28條、第56條、第216條、第210條、第33
9條第3項、第1項、第271條第1項、第55條、第219條、第38條第
1項第1款，罰金罰鍰提高標準條例第1條前段，判決如主文。
本案經檢察官黃柏齡到庭執行職務。
中　　華　　民　　國　　94　　年　　10　　月　　5 　　日
　　　　　　　　　刑事第二十三庭審判長法　官  尤豐彥
　　　　　　　　　　　　　　　　　　  法　官  趙功恆
　　　　　　　　　　　　　　　　　　  法　官  張明松
以上正本證明與原本無異。
如不服本判決，應於收受送達後十日內向本院提出上訴書狀，其
未敘述上訴之理由者並得於提起上訴後十日內向本院補提理由書
（均須按他造當事人之人數附繕本）。
                                      書記官  洪秋帆
中　　華　　民　　國　　94　　年　　10　　月　　7 　　日
附錄：本案論罪科刑法條全文
刑法第216條 (行使偽造變造或登載不實之文書罪)
行使第210條至第215條之文書者，依偽造、變造文書或登載不實
事項或使登載不實事項之規定處斷。
刑法第210條 (偽造變造私文書罪)
偽造、變造私文書，足以生損害於公眾或他人者，處五年以下有
期徒刑。
刑法第271條第1項（普通殺人罪）
殺人者，處死刑、無期徒刑或十年以上有期徒刑。
